臺灣高等法院民事判決　　　　　　　　　　96年度上字第59號
上　訴　人　　丙○○（原名：許仲仁）
法定代理人　　乙○○
　　兼
法定代理人　　丁○○
共　　　同
訴訟代理人　　吳仲立律師
被 上 訴 人　 師大富閣管理委員會
　　兼
法定代理人　　甲○○
共　　　同
訴訟代理人　　陳明暉律師
上列當事人間請求給付管理費等事件，上訴人對於中華民國九十
五年十一月七日臺灣臺北地方法院九十五年度訴字第九三八號第
一審判決，提起上訴，本院於九十六年三月六日言詞辯論終結，
判決如下：
    主  文
上訴駁回。
第二審訴訟費用由上訴人負擔。
    事實及理由
一、被上訴人師大富閣管理委員會（下稱師大管委會）法定代理
    人原為吳家菁，於本院審理中經改選為甲○○擔任，業經甲
    ○○聲明承受訴訟（見本院卷第三六頁），核無不合，應予
    准許。
二、被上訴人起訴主張：上訴人於民國（下同）九十二年間購買
    「師大富閣」大廈門牌號碼台北市○○路六八巷二之一號建
    物及基地應有部分（下稱系爭不動產），並同時與建商約定
    取得系爭不動產旁之十三個機車停車位空間（下稱系爭法定
    空地）之使用權。嗣上訴人於系爭法定空地搭蓋違建物，並
    出租他人作為商店使用。因系爭法定空地為系爭大廈之共用
    部分，而上訴人與建商雖約定由上訴人管理使用，惟上開約
    定於九十二年十一月九日所召開之系爭大廈第一屆區分所有
    權人會議制定通過之規約中，並未約定專用，且於九十四年
    五月二十七日所召開之區分所有權人會議中，重新逐條討論
    並修正規約，亦未約定為專用。又系爭大廈住戶於九十三年
    十二月三十日召開區分所有權人會議並決議「從九十四年一
    月一日起，二至六樓住戶每月加收每個車位停車位新台幣（
    下同）七百元，一樓Ｂ戶（即上訴人所有之系爭不動產）每
    月加收十三個機車管理使用費八千元」，嗣於九十四年五月
    二十七日召開區分所有權人會議並再次決議「汽車停車位每
    月七百元，機車停車位每月六百元，並自九十四年一月一日
    起繳納」，惟上訴人就上開決議之管理費自始未繳納，經被
    上訴人師大管委會於九十四年八月二十四日以存證信函催告
    其繳納自九十四年一月份起至八月份止，扣除其連同主建物
    所繳之部分後尚積欠之管理費，合計五萬九千四百元。詎上
    訴人於九十四年八月二十五日收受後仍置之不理。另系爭法
    定空地係屬共用部分，其所有權屬於全體區分所有權人所共
    有，而上訴人於交屋後即占有並違反設置目的及通常使用方
    法，經被上訴人制止，亦無效果。爰本於公寓大廈管理條例
    第九條第二項、第四項及民法第七百六十七條、第八百二十
    一條之法律關係，求為上訴人應給付被上訴人師大管委會五
    萬九千四百元，及自九十四年八月二十六日起至清償日止，
    按年息百分之五計算之利息；上訴人應將坐落台北市○○區
    ○○段三小段四六二地號、四六三地號、四六四地號上如原
    判決附圖（下同）編號Ａ所示範圍內之鐵捲門、木質地板、
    隔間木板拆除，回復原狀，並將如附圖編號Ａ所示部分之土
    地返還予被上訴人甲○○及其他共有人全體之判決。（被上
    訴人於原審起訴聲明：上訴人應給付被上訴人師大管委會五
    萬九千四百元本息，上訴人應拆除其違建物並返還系爭法定
    空地之土地予被上訴人及全體共有人。原審則判命上訴人應
    給付被上訴人師大管委會五萬九千四百元本息；上訴人應應
    拆除其違建物並返還系爭法定空地予被上訴人甲○○及其他
    共有人全體；而駁回被上訴人師大管委會其餘之訴。上訴人
    不服，就其敗訴部分提起上訴。被上訴人師大管委會就其敗
    訴部分，並未據以上訴，應已確定。）答辯聲明：(一)駁回上
    訴。(二)上訴費用由上訴人等負擔。
三、上訴人則以：系爭大廈之建商於出售房地時，即與買受人於
    買賣契約條文中特別約定，地面層圍牆內之空地，由相鄰一
    樓Ｂ戶所有權人（即上訴人）管理使用，建商為求慎重，更
    與全體區分所有權人簽署「預定區分所有權人會議同意書」
    （下稱系爭同意書），且言明此約定不受所有權之轉讓或出
    租而影響其效力。因系爭大廈於興建時，系爭十三個機車停
    車位即規劃坐落在系爭大廈旁之空地上，依分管契約性質之
    系爭同意書約定，應屬上訴人使用管理之範圍。又建商於興
    建當時，就系爭法定空地已經蓋好圍牆，上訴人並於其上搭
    有棚架，被上訴人甲○○或其他新受讓之住戶應均可自外觀
    推認且可得知該系爭法定空地之使用權屬於一樓住戶，是系
    爭同意書之約定，對於被上訴人甲○○或其他受讓人均應有
    其拘束力；是被上訴人不得阻止上訴人使用系爭法定空地。
    即便上訴人有違規搭建棚架使用情事，此亦係建管單位就此
    違建應否拆除之問題，與違建拆除後，上訴人就系爭法定空
    地是否仍有權繼續管理使用之固有私權無關。另欲變更系爭
    法定空地之使用方式，依現行公寓大廈管理條例第三十三條
    第三款規定，區分所有權人會議之決議，亦應經使用該約定
    專用部分之區分所有權人同意，方生效力，上訴人既自始至
    終均表示不同意，即便系爭大廈區分所有權人會議就約定專
    用部分進行決議，亦無法推翻系爭法定空地為上訴人專用之
    約定。此外，系爭法定空地之使用，上訴人自系爭大廈興建
    完成開始後，即未繳交管理費，其餘區分所有權人亦從未表
    示異議，應認為全體區分所有權人已默示合意由被上訴人無
    償使用系爭法定空地，縱使現被上訴人就系爭法定空地之使
    用欲收取費用，應經全體區分所有權人另行訂定分管契約予
    以變更，方屬合法等語，資為抗辯。上訴聲明：(一)原判決不
    利於上訴人部分廢棄。(二)上開廢棄部分，被上訴人在第一審
    之訴及假執行聲請均駁回。(三)上開廢棄部分第一、二審訴訟
    費用由被上訴人負擔。
四、被上訴人主張：被上訴人師大管委會於九十二年十二月二十
    六日經台北市政府函准予成立並備查在案（見原法院九十四
    年度北調字第五一八號卷內第七頁至第九頁），被上訴人甲
    ○○及上訴人均為系爭大廈之區分所有權人。系爭大廈之建
    商於興建時，與全體預定區分所有權人簽訂系爭同意書，其
    中第二條第二項約定「本大廈之法定空地因屬全體住戶之共
    有部分，茲委由建造人全權負責規劃公共使用及造景工程，
    並由相鄰一樓Ｂ戶（即上訴人）持有人管理使用，露台由當
    層持有人管理使用。」，被上訴人甲○○現為系爭大廈之二
    樓所有權人，非系爭同意書之二樓立同意書人（見上開卷內
    第五０頁至第五十六頁）。上訴人於九十二年承購系爭不動
    產後，將系爭法定空地上（即如附圖所示編號Ａ）搭蓋違建
    物（含鐵捲門、木質地板、隔間木板）並出租予他人作商業
    使用。系爭大廈於九十三年十二月三十日召開區分所有權人
    會議並決議「從九十四年一月一日起，二至六樓住戶每月加
    收每個車位停車費七百元，一樓Ｂ戶每月加收十三個機車管
    理使用費八千元」。嗣於九十四年五月二十七日再次召開區
    分所有權人會議並決議「汽車停車位每月七百元，機車停車
    位每月六百元，並自九十四年一月一日起繳納」（見上開卷
    內第二三頁至第三十三頁）。被上訴人師大管委會於九十四
    年八月二十四日以台北南海郵局第一０三二號存證信函定相
    當期間催告上訴人繳納自九十四年一月份起至八月份止，扣
    除其連同主建物所繳之部分管理費共計五萬九千四百元，該
    存證信函經上訴人丁○○於九十四年八月二十五日收執（見
    上開卷內第三四頁至第三七頁）。系爭空地經台北市大安地
    政事務所實地測量，並以北市大地二字第09530351800號函
    覆複丈成果圖（如附圖Ａ部分），實際面積為三十平方公尺
    之事實，為兩造所不爭執，堪信為真實。被上訴人另主張：
    本於公寓大廈管理條例第九條第二項、第四項及民法第七百
    六十七條、第八百二十一條之法律關係，求為上訴人應給付
    被上訴人師大管委會五萬九千四百元本息；上訴人應拆除其
    違建物並返還系爭法定空地予被上訴人甲○○及其他共有人
    全體等語，則為上訴人所否認，並以上開情詞置辯。是以
    本件兩造爭執要點即在於：系爭法定空地是否經約定專用？
    對於系爭法定空地之使用，被上訴人師大管委會是否得向上
    訴人等收取管理費？被上訴人甲○○是否得請求上訴人等拆
    除系爭土地上之地上物並回復原狀？是否得請求上訴人等將
    系爭土地返還予全體共有人？茲析述如下。
五、系爭法定空地是否經約定專用？
  (一)按各共有人，按其應有部分，對於共有物之全部，有使用、
    收益之權；共有物，除契約另有訂定外，由共有人共同管理
    之，民法第八百一十八條、第八百二十條第一項固有明文，
    惟本諸契約自由原則，各共有人間仍非不得就共有物之使用
    、收益或管理約定其方法及範圍，此即為共有物之分管契約
    。上訴人辯稱：系爭大廈原所有權人（即預定區分所有權人
    ，包括上訴人及被上訴人甲○○之前手李光倫等共八人）與
    建商於九十一年至九十二年間分別簽有「預定區分所有權人
    會議同意書」云云，固據上訴人提出上述同意書七紙在卷足
    憑（見原審卷第三四頁至第三九頁）。惟查當時之承購戶於
    承購建物時，就系爭土地之使用雖簽有預定區分所有權人會
    議同意書。然而，在上訴人等與其他承購戶（即區分所有權
    人）之間並未簽署任何分管之契約。基於債權契約之相對性
    ，僅建商得主張債權，該承購戶各別與建商簽訂之同意書，
    自不能視為全體共有人間共同簽訂之共有物分管契約。上訴
    人執此抗辯本建物原承購戶就系爭土地之使用有分管約定，
    恐有誤會，即非可採。
  (二)又所謂「約定專用部分，係指公寓大廈共用部分經約定供特
    定區分所有權人使用者」而言。即「住戶對共用部分之使用
    應依其設置目的及通常使用方法為之。但另有約定者從其約
    定。前項但書所約定之事項，不得違反本條例、區域計畫法
    、都市計畫法及建築法令之規定。住戶違反前揭規定，管理
    負責人或管理委員會應予制止，並得按其性質請求各該主管
    機關或訴請法院為必要之處置。如有損害並得請求損害賠償
    。」、「約定專用有違法令使用限制之規定者，不得約定為
    專用部分」，公寓大廈管理條例第三條第五款、第九條第二
    項、第三項、第七條第四款分別定有明文。查上訴人等與建
    商就系爭法定空地使用之上開約定，於九十二年十一月九日
    所召開之系爭大廈第一屆區分所有權人會議所通過之決議，
    並未同意上訴人約定專用（見原審調解卷第十七至二二頁）
    ，反而於規約中載明「本公寓大廈法定空地（包括法定機車
    停車位）、樓頂平台為共用部分，應供全體區分所有權人及
    住戶共同使用，非經規約及區分所有權人會議決議，不得約
    定為約定專用部分。」（見規約第二條第二項）。其後，經
    系爭大廈於九十四年五月二十七日所召開之區分所有權人會
    議中，重新逐條討論並修訂規約，而系爭土地雖經上訴人請
    求依同意書內容為約定專用，然經表決結果否決，亦未為約
    定專用及載明於規約（見新規約第二條第二項，原審調解卷
    第二三至三一頁）。上訴人辯稱依分管約定對系爭法定空地
    業經約定由上訴人專用云云，即非可採。
  (三)退步言之，縱認上開同意書屬分管約定（僅係假設），且受
    讓人對分管契約之存在，可得而知之者，即應受分管契約之
    拘束。然系爭同意書載明：「本大廈之法定空地因屬全體住
    戶之共有部分，茲委由建造人全權負責規劃公共使用及造景
    工程，並由相鄰一樓Ｂ戶持有人管理使用，露台由當層持有
    人管理使用。」，足見該同意僅係針對「建造人規劃之公共
    使用及造景工程」部分，由上訴人管理使用，並非系爭法定
    空地全部，且既稱「規劃公共使用」，顯不排除其他區分所
    有權人之使用，即非「約定專用」。
  (四)況且，縱認系爭土地先前有分管約定（僅係假設），惟事後
    亦因上訴人等違反法令之規定為使用及拒絕繳納管理費（詳
    下述），而經區分所有權人於區分所有權人會議中決議收回
    （見原審調解卷第二六頁之討論事項二）。因此，上訴理由
    辯稱被上訴人及其他共有人應受分管契約拘束，不得阻止上
    訴人等使用系爭土地云云，顯然無據。
  (五)上訴意旨雖另辯稱：區分所有權人會議之效力乃源自於公寓
    大廈管理條例，而約定專用部分非經載明於規約不生效力，
    係九十二年十二月三十一日修正後之公寓大廈管理條例第二
    十三條第二項規定，然因本件係適用修正前之公寓大廈管理
    條例，即依修正前之公寓大廈管理條例第二十三條規定：「
    有關公寓大廈、基地或附屬設施之管理使用及其他住戶間相
    互關係，除法令另有規定外，得以規約定之。」申言之，約
    定專用部分僅規定「得」以規約定之，並非強制未載明於規
    約便不生效力，且公寓大廈管理條例並無溯及既往之效力，
    是被上訴人以歷次區分所有權人會議及規約中無約定專用之
    載，便否認系爭土地已約定為上訴人專用之事實，實不足採
    云云。惟查修正前之公寓大廈管理條例，固未規定約定專用
    部分非經載明於規約不生效力，然約定專用應經區分所有權
    人會議決議通過，亦為上訴人所不爭執，而「區分所有權人
    會議之決議，應有區分所有權人三分之二以上及其區分所有
    權比例合計三分之二出席，以出席人數四分之三以上及其區
    分所有權比例占出席人數區分所有權四分之三以上同意行之
    」，公寓大廈管理條例第三十一條定有明文。是以上訴人辯
    稱系爭法定空地業經約定專用，自應就此有利於己之事實存
    在，即業經區分所有權人會議決議通過同意上訴人專用之事
    實負舉證責任。上訴人始終不能舉證以實其說，且與上開會
    議記錄及規約之記載不符，自難以採信。
  (六)上訴人雖又辯稱：欲變更系爭法定空地之使用方式，依現行
    公寓大廈管理條例第三十三條第三款規定，區分所有權人會
    議之決議，亦應經使用該約定專用部分之區分所有權人同意
    ，方生效力，既上訴人自始至終均表示不同意，即便系爭大
    廈區分所有權人會議就約定專用部分進行決議，亦無法推翻
    系爭法定空地為上訴人專用之約定，系爭大廈區分所有權人
    會議未經其同意之決議，對其不生效力云云。惟按公寓大廈
    管理條例第三十三條第三款固規定，區分所有權人會議就約
    定專用部分決議變更時，應得約定專用部分區分所有權人同
    意，惟其前提乃該約定專用部分，係依同條例第五十六條第
    一項規定成立者，此觀條文明定即明。經查：上訴人迄至言
    詞辯論終結時止，均未舉證證明如附圖所示Ａ部分，屬依公
    寓大廈管理條例第五十六條第一項所成立之約定專用部分，
    則其抗辯即非有據，而不可採。
六、對於系爭土地之使用，被上訴人師大管委會是否得向上訴人
    等收取管理費？
  (一)上訴人等又辯稱系爭土地既屬約定專用，則依公寓大廈管理
    條例第十條第一項規定：「專有部分、約定專用部分之修繕
    、管理、維護，由各該區分所有權人或約定專用部分之使用
    人為之，並負擔其費用。」，顯見法律業明確且刻意地將約
    定專用部分的管理交由約定專用人負責，管委會若針對約定
    專用人，就約定專用部分決議收取管理費、則此決議即係違
    法，對約定專用人並無效力。被上訴人管委會及區分所有權
    人會議均無權決議向上訴人收取系爭機車停車空間之管理費
    云云。
  (二)惟查系爭土地並未約定專用，已如前述。再按共用部分之修
    繕、管理、維護由管理負責人或管理委員會為之。其費用由
    公共基金支付或由區分所有權人按其共有之應有部分比例分
    擔之。前項共用部分之管理、維護費用，區分所有權人會議
    或規約另有規定者，從其規定，公寓大廈管理條例第十條第
    二、三項分別亦有明定。
  (三)查系爭共有土地於上訴人超出系爭同意書使用後，業經區分
    所有權人於九十三年十二月三十日及九十四年五月二十七日
    開會決議「機車停車位每月六百元並自九十四年一月一日起
    繳納」等情，有被上訴人所提區分所有權人會議紀錄、管理
    委員會會議紀錄在卷可稽（見原審九十四年度北調字第五一
    八號卷第二三頁至第三十三頁），上訴人復不爭執上開會議
    紀錄之真正，則上訴人自應依上述決議內容按月繳納使用系
    爭共有土地之管理費。查上訴人等就系爭土地之使用自九十
    四年一月起即未依區分所有權人會議決議繳納，為上訴人所
    不爭執，被上訴人師大管委會自得訴請其給付。上訴人抗辯
    系爭共有土地為其約定專用部分，其不須負擔管理費云云，
    並非可採。
七、被上訴人甲○○是否得請求上訴人等拆除系爭法定空地上之
    地上物並回復原狀？是否得請求上訴人等將系爭土地返還予
    全體共有人？
  (一)按所有人對於無權占有或侵奪其所有物者，得請求返還之。
    對於妨害其所有權者，得請求除去之。又各共有人對於第三
    人，得就共有物之全部，為本人所有權之請求。但回復共有
    物之請求，僅得為共有人之全體利益為之。民法第七百六十
    七條及第八百二十一條分別有明文規定。
  (二)經查系爭土地並未依法約定專用，已如前述，再查系爭土地
    為共用部分，其所有權屬於全體區分所有權人所共有，亦為
    兩造所不爭執。經查：系爭同意書僅約定「本大廈之法定空
    地因屬全體住戶之共有部分，茲委由建造人全權負責規劃公
    共使用及造景工程，並由相鄰一樓Ｂ戶持有人管理使用，露
    台由當層持有人管理使用。」等情，既為上訴人所不爭，則
    系爭同意書並無上訴人得加蓋鐵捲門、木質地板等增建物之
    約定。而系爭法定空地經原法院勘驗現場結果，其使用現況
    為：附圖編號Ａ部分舖設木質地板、搭建鐵捲門、隔間木板
    （面積為三十平方公尺），編號Ｂ部分增建廁所（面積為二
    平方公尺），並出租予他人做商店使用，有勘驗筆錄、照片
    及大安地政事務所土地複丈成果圖在卷可稽（見原審卷第五
    一頁至第五八頁），且為上訴人所不爭，則上開附圖編號Ａ
    所搭建、舖設之部分，已超過系爭同意書所約定之範圍，且
    有違其性質、構造而為使用。上訴人未經其他共有人之同意
    ，擅自在系爭法定空地上增建，已侵害全體共有人之權益，
    則系爭土地為上訴人等所佔用並違反其設置目的及通常使用
    方法，即堪認定。而被上訴人甲○○為本大廈之區分所有權
    人，亦為上訴人所不爭執，被上訴人甲○○自得本於所有權
    依前揭規定請求排除侵害，並請求上訴人等將系爭土地返還
    予全體共有人。
  (三)上訴意旨雖辯稱：原判決曲解公寓大廈管理條例第九條第二
    、三項及第七條第四款之規定，誤將「約定內容違法」與「
    約定內容合法，使用時違法」混為一談，並認為上訴人充其
    量只是逾越合法使用之範圍，僅應受建管單位糾正或命拆除
    違建部分之問題而已，而非當然得以剝奪其既有之合法使用
    權云云。
  (四)惟按「住戶對於共用部分之使用，應依其設置目的及通常使
    用方法為之。但另有約定者從其約定。前項但書所約定之事
    項，不得違反本條例、區域計畫法、都市計畫法及建築法令
    之規定。住戶違反前揭規定，管理負責人或管理住戶違反前
    揭規定，管理負責人或管理委員會應予制止，並得按其性質
    請求各該主管機關或訴請法院為必要之處置。如有損害並得
    請求損害賠償。」公寓大廈管理條例第九條第二、三、四項
    分別定有明文。前揭規定係就住戶對於共用部分及約定專用
    之使用方法而為規範，並未區分所謂「約定內容違法」與「
    約定內容合法，使用時違法」。再申言之，如果約定專用有
    違反法令使用限制之規定者，依本條例第七條第四款規定，
    當然不得為之。如約定內容合法，然住戶對於約定專用部分
    之使用，有違反其設置目的及通常使用方法，依前揭第九條
    第四項規定，管理委員會自得予以制止及訴請法院為必要之
    處置。本件上訴人並未經區分所有權人通過約定專用，有如
    前述，則系爭法定空地即應屬共用部分，自不得違反其設置
    目的及通常使用方法。退步言之，縱認上開同意書屬分管約
    定（僅係假設），惟上訴人將系爭機車停車空間變更使用目
    的並於其上搭蓋違建物，出租供他人作為商店使用，足證其
    就該約定專用部分之使用，已違反其設置目的及通常使用方
    法，管理委員會自得予以制止，且已決議收回，有如前述，
    則被上訴人甲○○本於共有人請求排除侵害，訴請法院拆除
    其違建物，並回復原狀，即有理由，應予准許。上訴理由辯
    稱渠等充其量只是逾越合法使用之範圍，僅應受建管單位糾
    正或命拆除違建部分之問題而已，而非當然得以剝奪其既有
    之合法使用權云云，顯然曲解法律，於法無據。
八、綜上所述，被上訴人師大管委會本於系爭大廈區分所有權人
    會議決議，請求上訴人給付自九十四年一月一日起至八月分
    止，扣除其連同主建物所繳之部分管理費共計五萬九千四百
    元，暨自九十四年八月二十六日（即上訴人收受被上訴人師
    大管委會催繳函之翌日）起至清償日止按年息百分之五計算
    之利息，及被上訴人甲○○依民法第七百六十七條、第八百
    二十一條規定，請求上訴人拆除如附圖所示編號Ａ之鐵捲門
    、木質地板、木板隔間並返還系爭法定空地予被上訴人甲○
    ○及全體共有人，為有理由，應予准許。是則原審判命上訴
    人如數給付，及拆除返還土地，於法並無不合。上訴意旨指
    摘原判決不當，求予廢棄改判，為無理由，應予駁回。
九、本件事證已臻明確，兩造其餘之攻擊防禦方法及所提之證據
    ，經審酌後認均無礙判決之結果，爰不予一一論述。
十、據上論結，本件上訴為無理由，爰依民事訴訟法第四四九條
    第一項、第七八條、第八五條第一項前段，判決如主文。
中　　華　　民　　國　　96　　年　　3　　月　　20 　　日
　　　　　　　　　  民事第三庭
                        審判長法　官    林敬修
　　　　　　　　　　　        法　官    黃騰耀
　　　　　　　　　　　        法　官    藍文祥
正本係照原本作成。
如不服本判決，應於收受送達後20日內向本院提出上訴書狀，其
未表明上訴理由者，應於提出上訴後20日內向本院補提理由書狀
（均須按他造當事人之人數附繕本）上訴時應提出委任律師或具
有律師資格之人之委任狀；委任有律師資格者，另應附具律師資
格證書及釋明委任人與受任人有民事訴訟法第466條之1第1項但
書或第2項（詳附註）所定關係之釋明文書影本。
中　　華　　民　　國　　96　　年　　3 　　月　　21　　日
　　　　　　　　　　　　　　　書記官    顧倪淑貞
附註：
民事訴訟法第466條之1（第1項、第2項）：
對於第二審判決上訴，上訴人應委任律師為訴訟代理人。但上訴
人或其他法定代理人具有律師資格者，不在此限。
上訴人之配偶、三親等內之血親、二親等內之姻親，或上訴人為
法人、中央或地方機關時，其所屬專任人員具有律師資格並經法
院認為適當者，亦得為第三審訴訟代理人。
